最高法院刑事判決　　　　　　九十四年度台上字第一三五一號
　　上　訴　人　台灣高等法院高雄分院檢察署檢察官
　　被　　　告　甲○○
　　選任辯護人　文　聞律師
　　　　　　　　黃福雄律師
上列上訴人因被告貪污案件，不服台灣高等法院高雄分院中華民
國九十三年五月二十五日第二審更審判決（九十二年度重上更(三)
字第八三號，起訴案號：台灣高雄地方法院檢察署八十五年度偵
字第四三五六、九六七二、一八七一九號），提起上訴，本院判
決如下：
    主  文
原判決撤銷，發回台灣高等法院高雄分院。
    理  由
本件原判決以公訴意旨略稱：被告甲○○於民國八十三年間，係
經濟部所屬中國石油股份有限公司（下稱中油公司）高雄煉油總
廠（下稱中油高雄煉油總廠，已於八十五年十月一日改名為高雄
煉油廠）之總廠長，負責策劃綜理該廠業務，為依據法令從事公
務之人員，於八十三年五、六月間，明知該廠「北站油槽區污染
雨水處理系統」（案號為ＤＤ－八三００一號下稱本件工程）之
工程預算新台幣（下同）四千五百萬元，已報請總公司同意中，
即將與行政院退除役官兵輔導委員會台北鐵工廠（下稱台北鐵工
廠）議價承作，而該項工程與立法委員並無關聯，為討好立法委
員林源山（檢察官已簽結），避免林源山立委質詢中油高雄煉油
總廠情事，預先編訂台北鐵工廠分包廠商需以立法委員林源山名
義掛號拿工程，嗣工程議價完成簽訂合約後，再由該分包廠商支
付一定比例之工程佣金予立委林源山，以圖利立委林源山，並為
使黃阿雪順利分包承作該項工程圖利，於八十三年六月間告知黃
阿雪該項工程已報由中油公司，即將與台北鐵工廠議價承作，促
其預作準備與台北鐵工廠談妥分包承作事宜，並告知用立委林源
山名義掛號拿工程。黃阿雪旋即自八十三年六月二十四日起，分
別聯繫台北鐵工廠業務組長饒恕人與台北鐵工廠高雄分廠主任郝
渝生有關分包承作該項工程事宜。嗣於八十三年六月二十五日，
被告得知立法委員林源山將提出有關中油高雄煉油總廠之質詢稿
，為預先瞭解質詢內容及討好立委林源山，竟在電話中要求黃阿
雪將預定給林立委之該項工程佣金，先行交付予林源山。黃阿雪
隨即與合夥人王正道（經檢察官為不起訴處分）商議，依預定工
程款百分之八計算佣金為三百萬元，因該工程尚未由中油高雄煉
油總廠與台北鐵工廠完成議價及簽約，乃委由王正道於八十三年
七月二十五日，將預定之佣金半數即一百五十萬元，先行持至林
源山服務處，交與該處不詳身分人員收受，嗣該案議價及簽約後
再付尾款。黃阿雪交付該佣金後，仍續行協助台北鐵工廠與中油
高雄煉油總廠議價事宜，經三次議價，台北鐵工廠始於八十三年
九月十四日，以三千八百六十八萬三千元低於底價議價得標。黃
阿雪再與台北鐵工廠高雄分廠協商將該工程交予黃阿雪指定之晉
緯工程股份有限公司（下稱晉緯公司）承作，從中賺取轉包利益
。黃阿雪見議價金額比預期低，轉包利潤不高，遂與合夥人王正
道決議不再支付另一半工程佣金予立委林源山。因認被告甲○○
涉犯修正前貪污治罪條例第六條第一項第四款對於主管或監督之
事務圖利罪嫌云云。經審理結果，認不能證明被告犯罪，因而撤
銷第一審關於甲○○部分之科刑判決，改判諭知無罪，固非無見
。
惟查：(一)、審理事實之法院，對於案內一切證據，除認為不必要
者外，均應詳為調查，然後基於調查所得之心證以為判斷之基礎
。故證據雖已調查，而尚有其他必要部分並未調查，仍難遽為被
告有利或不利之認定。本件原判決理由記載中油高雄煉油總廠「
北站油槽區污染雨水處理系統」工程，係台北鐵工廠於八十二年
九月四日以（八二）鐵業字第二０九０號函請中油高雄煉油總廠
將該工程交其承作，經中油高雄煉油總廠於八十三年五月四日以
密工字第０九０號函請中油公司，將上開工程擬交由台北鐵工廠
議價承作；中油公司於八十三年七月六日以（八三）油工八三０
五０一五八號函同意高雄煉油總廠將上開工程交由台北鐵工廠議
價承作。嗣中油高雄煉油總廠通知台北鐵工廠於八十三年七月二
十九日上午九時辦理議價，當日議價因台北鐵工廠報價四五、八
七四、０一０元，經多次減價至四千三百萬元，仍未達底價，而
未達成協議，經於八十三年八月二十五日、九月十四日、十月十
二日三次議減後，台北鐵工廠始於八十三年十月十二日以三千八
百六十八萬三千元低於底價承包。台北鐵工廠將上開承包工程，
於八十三年十一月二十三日與晉緯公司議價後，由晉緯公司以三
千二百五十八萬元分包該工程等情，有上開函、工程議價紀錄、
台北鐵工廠議價紀錄單、評估表及台北鐵工廠八十五年十一月二
十日（八五）鐵業字第二七四四號函一冊在卷足參。認本件工程
台北鐵工廠早於八十二年九月四日即函中油公司希望議價承作，
並非證人黃阿雪及王正道二人於八十三年五、六月間決定由台北
鐵工廠出面以公函向中油高雄煉油總廠請求依輔導條例准予議價
承包，證人黃阿雪調查中所述（指八十四年八月二日於法務部調
查局高雄市調查處《下稱高雄市調查處》）顯有誇大不實，無法
盡信云云（見原判決理由四(一)(2)、(三)(1)部分）。經稽之卷內資料
，證人黃阿雪於八十四年八月二日在高雄市調查處調查時證述八
十三年五、六月間，王正道向我表示中油高廠有一個ＤＤ－八三
００一號工程，希望找我一起合夥承包，我們決定由台北鐵工廠
出面以公函向中油高廠請求依輔導條例准予議價承包……云云。
固與卷附之台北鐵工廠早於八十二年九月四日以（八二）鐵業字
第二０九０號函請中油高雄煉油總廠將上述工程交該廠承作，不
相符合，固無足憑採。但該證人除上開證述外，並稱：「……後
來我找甲○○表達此意思，甲○○向我表示上級已指示該工程要
以立委林源山之名義掛號，後來我與王正道運作由北鐵出面向中
油議價承包，再協調轉交給我與王正道配合承作……」、「……
八十三年六月二十五日我打電話給甲○○，甲○○表示這工程已
核准下來，叫我趕快拿去給立委林源山，並稱立委林源山有一個
質詢稿，在問中油高廠的事，叫我去問林源山一下，後來我和王
正道一同至高雄縣鳳山市五甲林源山住宅商談，我們和林源山當
面講好，此工程要給林源山八％費用，即三百二十萬元之佣金。
八十三年七月二十九日第一次議價前，因中油高廠稽核室把底價
刪為三千八百餘萬元，利潤不高，所以我和王正道商議決定祇給
林源山一百五十萬元；八十三年七月二十五日我向黃梅借款一百
五十萬元，當天晚上由王正道單獨親往林源山住宅親自交給林源
山。事後之八十三年七月二十七日甲○○打電話向我表示，林源
山已打電話稱錢已收到表示謝意。」另證人即欣昶鋼鐵企業有限
公司（下稱欣昶公司）負責人王正道於八十四年八月二日在高雄
市調查處調查時亦供陳：「這一百五十萬元是黃阿雪向她友人黃
梅商借，由我向黃梅拿取該筆一百五十萬元現金後，由我單獨一
人前往鳳山市五甲林源山家裡交給林源山，當初我與黃阿雪到林
源山家商議時，是講好百分之八約三百二十萬元，後來黃阿雪和
我商議後，認利潤不好，所以祇決定給林源山一百五十萬元。」
又證人即日盟企業股份有限公司（下稱日盟公司）會計梁麗娟亦
於高雄市調查處調查時證稱：「該工程原訂由本公司老板黃阿雪
與欣昶公司王正道合夥承包，但經黃阿雪估價後，認為並無多大
利潤而予以放棄，但最後仍由黃阿雪找晉緯公司，由晉緯公司與
北鐵訂約承包……八十三年七月間黃阿雪與王正道曾在本公司談
及要支出一百五十萬元，王正道並請黃阿雪先代其籌款應共同支
付的七十五萬元，事後黃阿雪亦曾向沈太太（沈黃梅）商借一百
五十萬元。」證人黃梅於檢察官偵查中亦證稱：「黃阿雪確於八
十三年七月間向我借款一百五十萬元……王正道陪我去領錢，我
領後就直接交給王正道。」各等語（見八十四年度肅他字第二十
一號卷第十四、十六、二十五、二十七－二十九、六十一、六十
二頁）。原判決理由亦載明綜合證人黃阿雪、王正道、梁麗娟、
黃梅上開所述，證人黃阿雪確實有向黃梅借款一百五十萬元，並
由證人王正道攜帶該款項至鳳山市五甲林源山住處，交予立委林
源山云云（見原判決理由四、(三)部分）。參以立委林源山等就中
油公司八十四年度預算審查之質詢改為書面質詢（見八十五年度
他字第四三八號卷第二二頁）及證人即台北鐵工廠業務組代組長
饒恕人於一審調查時詢以為何本件工程由日盟公司推荐晉緯公司
做？結證：「……日盟公司營業項目不包括污水廠，向中油取得
工程後，才發現日盟並無登記承做污水廠。」另證人即台北鐵工
廠高雄分廠主任郝渝生亦結證：「黃阿雪表示其要做污水工程，
在本廠尚未得悉取得污水工程時，她就曾向我提過，……。」「
她有來與我們談，在未拿到工程前。」各等語（見一審卷第五二
、一０二、一０三、一九一頁）；暨卷附之日盟公司八十三年九
月三十日日字第９／號函台北鐵工廠推荐晉緯公司作為合作
廠商，中油公司（由高雄煉油總廠代理）與台北鐵工廠於八十三
年十月二十六日訂立之工程合約，由王正道為負責人之欣昶公司
及晉緯公司為連帶保證人；晉緯公司於八十三年十一月十一日以
晉業字第八三００五六號函台北鐵工廠高雄分廠報價；同年十一
月二十三日晉緯公司以三千二百五十八萬元之價額與台北鐵工廠
高雄分廠簽訂分包合約，日盟公司為連帶保證人之各該函、工程
議價紀錄、台北鐵工廠議價紀錄單、工程合約、分包合約等影本
（見調卷資料第一冊）相互以觀，證人黃阿雪八十四年八月二日
於高雄市調查處此部分之證述，並非全然無據。究其實情如何，
原審並未調查審明，亦未說明該證人此部分之證述及卷附之上開
工程合約等資料，何以不足憑採之理由，遽為有利被告之認定，
難謂無證據調查未盡及判決不載理由之違法。(二)、台北鐵工廠於
八十二年九月四日以（八二）鐵業字第二０九０號函請中油高雄
煉油總廠將本件工程交該廠承作；高雄煉油總廠於八十三年五月
四日以密工字第０九０號函中油公司，本件工程擬交由台北鐵工
廠議價承作；中油公司於八十三年七月六日以（八三）油工字第
八三０五０一五八號函覆高雄煉油總廠同意辦理。但於說明欄二
載明該工程務必參照營造業管理規則第二十二條之規定，不得轉
包等語。又台北鐵工廠與中油公司於八十三年十月二十六日就
本件工程訂立約合約，高雄煉油總廠任中油公司之代理人，工程
地點在高雄煉油總廠。台北鐵工廠於訂約後雖交由其所屬之高雄
分廠承作，但該分廠隨即於八十三年十一月二十三日與由日盟公
司推荐之晉緯公司簽訂分包合約並在合作條款記載本件工程交由
晉緯公司承辦等語。再被告既於一審審理時供承伊係高雄煉油總
廠廠長，綜理全廠業務，對本件工程於行政上有監督之責等情，
並有該廠辦事細則影本一份在卷足稽（見一審卷第一三八－一四
九、一八八頁及同上調卷資料第一冊）。則本件工程是否符合營
造業管理規則第二十二條規定並無轉包情事；能否謂非屬高雄煉
油總廠之業務；亦非被告職務範圍內所主管或監督之事務，均有
調查釐清之必要。本院上次發回意旨即已指明，原審仍未根究明
白，遽認本件工程並未轉包，被告並無對主管或監督事務以轉包
方式圖利自己或他人；王正道交付立委林源山之一百五十萬元，
非由被告授意，事先亦不知情，而諭知被告無罪，不免速斷。檢
察官上訴意旨執以指摘原判決不當，非無理由，應認原判決仍有
撤銷發回更審之原因。
據上論結，應依刑事訴訟法第三百九十七條、第四百零一條，判
決如主文。
中　　華　　民　　國　九十四　年　　三　　月　 十八 　日
                      最高法院刑事第十一庭
                          審判長法官  洪　清　江
                                法官  石　木　欽
                                法官  李　伯　道
                                法官  韓　金　秀
                                法官  林　勤　純
      本件正本證明與原本無異
                                      書  記  官
中　　華　　民　　國　九十四　年　　三　　月　二十八　日
                                                      Ｑ
